【裁判字號】    95,訴,810
【裁判日期】    951221
【裁判案由】    營利事業所得稅
【裁判全文】
高雄高等行政法院判決
                                     95年度訴字第00810號
                              .
原      告  儒億科技股份有限公司
代  表  人  甲○○董事長
送達代收人  乙○○
訴訟代理人  黃崇輝  會計師
送達代收人  蔡志忠
被      告  財政部臺灣省南區國稅局
代  表  人  丙○○局長
訴訟代理人  戊○○
            丁○○
上列當事人間因營利事業所得稅事件，原告不服財政部中華民國
95年7月10日台財訴字第09500295340號訴願決定，提起行政訴訟
。本院判決如下：
    主  文
原告之訴駁回。
訴訟費用由原告負擔。
    事  實
甲、事實概要：
    緣堤勝工業股份有限公司（下稱堤勝公司）91年度未分配盈
    餘申報，列報會計師查核簽證依法調整後課稅所得額新臺幣
    （下同）1,664,399元，加計當年度依所得稅法或其他法律
    規定不計入所得課稅之所得額11,986元及依所得稅法第39條
    規定扣除之虧損額7,477,801元，減除彌補以往年度之虧損
    10,874,738元，列報未分配盈餘0元。被告原核以堤勝公司
    截至91年底資產負債表之累積盈虧餘額為盈餘288,623元，
    並無累積虧損情形，乃否准減除彌補以往年度之虧損10,874
    ,738元，核定未分配盈餘9,154,185元，除加徵10﹪營利事
    業所得稅915,418元外，並以堤勝公司虛列彌補以往年度之
    虧損10,874,738元，核定漏稅額915,418元，乃依所得稅法
    第110條之2第1項規定，按所漏稅額處0.5倍罰鍰457,700元
    （計至百元止）。堤勝公司不服，申經復查（復查中堤勝公
    司與原告經經濟部民國【下同】95年3月1日經授商字第0950
    1035510號核准合併，原告為存續公司）未獲變更；原告提
    起訴願，亦遭決定駁回；遂提起本件行政訴訟。
乙、兩造聲明：
一、原告聲明求為判決：
  (一)訴願決定及原處分（含復查決定）均撤銷。
  (二)訴訟費用由被告負擔。
二、被告聲明求為判決：
  (一)原告之訴駁回。
  (二)訴訟費用由原告負擔。
丙、兩造主張之理由：
一、原告起訴意旨略謂：
  (一)按兩稅合一之立法意旨乃在消彌個人綜合所得稅及營利事業
    所得稅之重覆課稅，亦即公司所繳納之營利事業所得稅可用
    以抵扣股東個人的所得稅;如果股東適用之邊際稅率高於公
    司營利事業所得稅率者需要補稅，較低者，可申請退稅，然
    公司營利事業所得稅率之最高稅率為25%，個人綜合所得稅
    之最高稅率為40%,兩者差異甚大,故盈餘分配與否影響股東
    之稅負極大，故86年度（含）以前實施兩稅合一之前對於未
    分配盈餘「累積」超過一定比例者採取強制歸戶至股東個人
    所得,課以綜合所得稅，而在87年實施兩稅合一以後改為對
    於公司之未分配盈餘加徵10%營利事業所得稅後，不再規定
    超過一定總額以後須強制歸戶，因此對於一家公司而言，86
    年（含）以前之未分配盈餘及87年以後之未分配盈餘因所適
    用之法律規定不同代表的意義及價值亦有所差異，反過來說
    ，取得86年（含）以前之未分配盈餘發放之股利所得不能用
    以抵扣股東個人的所得稅，但取得87年以後未分配盈餘發放
    之股利所得可以用以抵扣股東個人的所得稅。
  (二)財政部87年4月30日台財稅字第871941343號函規定：「實施
    兩稅合一制後，為計算依所得稅法第66條之9規定應加徵10%
    營利事業所得稅之當年度未分配盈餘，公司組織之營利事業
    ．．．應採個別辨認方式，在其86年度以前所累積之可分配
    數額，87年度或87年度以後可分配盈餘之額度內，自行認定
    其分配盈餘所屬之年度。」據此原告在91年度股東會決議通
    過之盈餘分配表不但分開表示86年度以前之未分配盈餘65,5
    99,873元及87年度以後之未分配盈餘為虧損65,311,250元，
    並記載91年度之稅後淨利10,874,738元係用以彌補87年至90
    年之虧損。
  (三)實施兩稅合一制旨在消除重覆課稅，而不應另作不恰當的說
    文解字，更因而加重一般納稅人的稅負，被告明知帳列未分
    配盈餘由於代表的意義和內涵不同，適用的法條規定不同，
    理應細分為86年（含以前）部分及87年以後二個子目，又豈
    可將86年（含以前）之累積未分配盈餘和87年至90年累積待
    補虧損，混同抵銷，就如同舊台幣和新台幣豈可混合計算，
    況所得稅法第66條之9再作細部解釋，也祗能針對87年度起
    實施兩稅合一後所產生之未分配盈餘之課稅問題作進一步的
    解釋，而不能超越母法之規定，而併同解釋86年（含）以前
    之未分配盈餘。
  (四)憲法第l9條規定，人民有依法律納稅之義務，係指人民僅依
    法律所明定之納稅主體、稅目、稅率納稅方法及租稅減免等
    等項目而負繳納義務或享受減免繳納之優惠，舉凡應以法律
    明定之租稅項目自不得以命令作不同之規定，否則即屬違反
    租稅法律主義，此分別經司法院釋字第566號、第376號解釋
    在案，被告逕將違反法律之釋令作不妥之核定處分，實屬違
    法。
二、被告答辯意旨略謂：
  (一)按「自87年度起，營利事業當年度之盈餘未作分配者，應就
    該未分配盈餘加徵10﹪營利事業所得稅，不適用第76條之1
    規定。前項所稱未分配盈餘，係指經稽徵機關核定之課稅所
    得額，．．．減除左列各款後之餘額：．．．2.彌補以往年
    度之虧損。」及「本法第66條之9第2項第2款所稱彌補以往
    年度之虧損，係指營利事業以當年度之未分配盈餘實際彌補
    其以往年度累積虧損之數額。」為所得稅法第66條之9第1項
    、第2項第2款及同法施行細則第48條之10第4項所明定。
  (二)依所得稅法第66條之9第1項關於未分配盈餘加徵10﹪營利事
    業所得稅之規定，雖是自87年度起始適用修正後之規定；惟
    於所得稅法修正前（即兩稅合一制度實施前），同法第76條
    之1關於累積未分配盈餘強制歸戶規定，該條第2項亦有關於
    未分配盈餘計算基礎之規定，僅是為配合兩稅合一制實施而
    修正之所得稅法，為避免納稅義務人誤認同一稅法對未分配
    盈餘有兩種不同定義，發生適用上之疑義，故修正後所得稅
    法第76條之1第2項規定：「前項所稱未分配盈餘，除依第66
    條之9第2項規定計算外，其由以前年度盈餘分配之股利或盈
    餘，並應予以減除。」然觀修正前後關於未分配盈餘之計算
    即修正前所得稅法第76條之1第2項及修正後同法第66條之9
    第2項規定，其均有彌補以往年度虧損應列為計算未分配盈
    餘減項之規定，即均規定於各該條項第2款，其中用語及虧
    損之定義雖有不同（一為「彌補以往年度虧損」、一為「彌
    補以往年度之虧損」，一為指「以往年度經核定之虧損」、
    一為「實際」彌補的以往年度帳載虧損），但關於「以往年
    度」部分並無差異；足見關於得列為未分配盈餘計算式中減
    項之「彌補以往年度虧損」，所稱以往年度，並無修法前後
    之差異，故此「以往年度」當係包括修法前及修法後之以往
    年度，不僅無所得稅法第39條關於前5年之限制，參諸公司
    法第232條第1項關於公司彌補虧損之規定，更應包括兩稅合
    一實施前後任何年度盈虧加總後之虧損在內。是營利事業以
    當年度之未分配盈餘實際彌補其以往年度累積虧損之數額，
    非僅限於87年度以後之虧損，亦包括營利事業截至86年度止
    之累積盈虧。查堤勝公司91年12月31日資產負債表記載，86
    年度以前累積盈虧餘額為盈餘65,599,873元，87年度以後累
    積盈虧為虧損餘額65,311,250元，截至91年底止之累積盈虧
    餘額尚有盈餘288,623元，並無以往年度累積虧損情事，被
    告否准減除彌補以往年度之虧損10,874,738元，並無不合。
    至所訴商業會計法規定未分配盈餘須分開列記屬於86年度以
    前保留盈餘與87年度以後保留盈餘及財政部87年4月30日台
    財稅字第871941343號函釋，要個別判定未分配盈餘所屬年
    度乙節，係因87年度實施兩稅合一制後，公司組織之營利事
    業分配股利或盈餘予股東時，公司所繳納之稅款，可作為股
    東當年度綜合所得稅之可扣抵稅額，而分配86年度以前之累
    積未分配盈餘予股東時，公司所繳納之稅款，不可作為股東
    當年度綜合所得稅之可扣抵稅額，從而，商業會計法規定未
    分配盈餘須分開列記86年度以前與87年度以後及財政部87年
    4月30日台財稅字第871941343號函釋，由營利事業自行認定
    分配未分配盈餘所屬年度，以作為營利事業分配股利或盈餘
    予股東時，公司所繳納之稅款，可否作為股東當年度綜合所
    得稅之可扣抵稅額之認定標準，原告所訴洵不足採。
  (三)末按「營利事業已依第102條之2規定辦理申報，但有漏報或
    短報未分配盈餘者，處以所漏稅額1倍以下之罰鍰。」為所
    得稅法第110條之2第1項所明定。本件堤勝公司91年度未分
    配盈餘申報書，列報彌補以往年度之虧損10,874,738元，91
    年12月31日資產負債表記載，截至91年底止之累積盈虧餘額
    尚有盈餘288,623元，並無以往年度累積虧損情事，致虛列
    彌補以往年度之虧損10,874,738元，漏稅額915,418元，有
    堤勝公司未分配盈餘申報書、營利事業所得稅結算申報書、
    資產負債表等資料可稽，是被告按所漏稅額915,418元處0.5
    倍罰鍰457,700元(計至百元止)，並無違誤。
    理  由
壹、未分配盈餘部分：
一、按「自87年度起，營利事業當年度之盈餘未作分配者，應就
    該未分配盈餘加徵百分之十營利事業所得稅，不適用第76條
    之1規定。前項所稱未分配盈餘，係指經稽徵機關核定之課
    稅額，加計同年度‧‧‧已依第39條規定扣除之虧損及減除
    左列各款後之餘額：一、當年度應納之營利事業所得稅。二
    、彌補以往年度之虧損。」「第二項所稱課稅所得額，其經
    會計師查核簽證申報之案件，應以納稅義務人申報數為準計
    算。」「本法第66條之9第2項第2款所稱彌補以往年度之虧
    損，係指營利事業以當年度之未分配盈餘實際彌補其以往年
    度累積虧損之數額。」行為時所得稅法第66條之9第1項、第
    2項第1款、第2款、第4項暨同法施行細則第48條之10第4項
    所明定。查公司法第232條第1項規定之公司彌補虧損之「虧
    損」，係指為完成決算程序經股東會承認後之累積虧損，與
    公司年度進行中所發生之本期淨損之合計；而虧損之彌補，
    依公司法第20條、第228條及第230條規定，則須經向股東會
    提出虧損撥補議案，並經股東會議決之程序為之；加以商業
    會計處理準則第26條第2項復規定：「盈餘分配或虧損彌補
    ，應俟業主同意或股東會決議後方可列帳，如有盈餘分配或
    虧損彌補之議案，應在當期財務報表附註中註明。」所得稅
    法第66條之9第2項第2款所稱應列為未分配盈餘減項者，其
    用語又為「『彌補』以往年度虧損」，而非僅為「以往年度
    虧損」，即應有實際彌補行為；是得依所得稅法第66條之9
    第2項第2款規定為彌補以往年度虧損之未分配盈餘，當係指
    營利事業依商業會計法及商業會計處理準則規定處理之帳載
    未分配盈餘，否則即無法實際為彌補虧損之行為；而上述所
    得稅法施行細則第48條之10第4項規定，核與所得稅法第66
    條之9第2項第2款規定意旨相符，爰予援用。
二、本件堤勝公司（95年3月1日經濟部核准與原告合併，原告為
    存續公司）91年度未分配盈餘申報，列報會計師查核簽證依
    法調整後課稅所得額1,664,399元，加計當年度依所得稅法
    或其他法律規定不計入所得課稅之所得額11,986元及依所得
    稅法第39條規定扣除之虧損額7,477,801元，減除彌補以往
    年度之虧損10,874,738元，列報未分配盈餘0元。被告原核
    以堤勝公司截至91年底資產負債表之累積盈虧餘額為盈餘28
    8,623元，並無累積虧損情形，乃否准減除彌補以往年度之
    虧損10,874,738元，核定未分配盈餘9,154,185元，除加徵
    10﹪營利事業所得稅915,418元外，並以堤勝公司虛列彌補
    以往年度之虧損10,874,738元，核定漏稅額915,418元等情
    ，有堤勝公司91年度未分配盈餘申報書、資產負債表、被告
    91年度未分配盈餘申報核定通知書等附於原處分卷可稽，且
    經兩造各自陳明在卷，自堪認定。
三、原告所爭執者厥為：兩稅合一制既是於87年度實施，是關於
    91年度未分配盈餘之計算，應以87年度作為界線，不可將86
    年（含以前）之累積未分配盈餘和87年以後之累積待補虧損
    ，混同抵銷，亦即計算91年度之未分配盈餘，其減項「彌補
    以往年度之虧損」，應僅限於87年起之虧損，不應計入86年
    以前之累積盈虧，被告逕將86年度以前之未分配盈餘，一併
    計算入本件全部未分配盈餘總額，有違財政部87年4月30日
    台財稅字第871941343號函釋規定及租稅法定主義云云；經
    查：
  (一)按前揭行為時所得稅法第66條之9第2項規定計算未分配盈餘
    時，應加回之「已依第39條規定扣除之虧損」，其所稱虧損
    ，是指營利事業所得稅結算申報時已申報減除之核定虧損而
    言。依所得稅法第39條規定：「以往年度營業之虧損，不得
    列入本年度計算．．．藍色申報書或經會計師查核簽證，並
    如期申報者，得將經該管稽徵機關核定之前5年內各期虧損
    ，自本年度純益額中扣除後，再行核課。」而因未分配盈餘
    本是應自公司實際所得計算，但依所得稅法第66條之9規定
    的計算起點卻為課稅所得額，而課稅所得額是公司實際所得
    減除「已依第39條規定扣除之虧損」後的金額。因此，計算
    當年度應加徵10％營利事業所得稅的未分配盈餘時，自應以
    公司課稅所得加回「已依第39條規定扣除之虧損」得出實際
    所得。另營利事業依所得稅法第66條之9第2項第2款減除的
    「彌補以往年度之虧損」，即為前述公司法所規範的「虧損
    」，亦即依公司法規定以當年度帳載未分配盈餘，彌補以往
    年度的虧損而言。綜上可知，依所得稅法第39條規定扣除的
    虧損，是為未分配盈餘申報書中的加項，且申報扣除課稅所
    得時毋須經股東會決議（或股東同意），另若公司該以前年
    度虧損已以減資方式彌補其虧損者，也不影響該虧損扣除的
    適用。至依所得稅法第66條之9第2項第2款減除的「彌補以
    往年度之虧損」，則是未分配盈餘申報書中的減項；故而，
    依所得稅法第39條規定扣除的虧損，與依所得稅法第66條之
    9第2項第2款減除的「彌補以往年度之虧損」，是屬二事。
  (二)次依所得稅法第66條之9第1項規定，營利事業是因就當年度
    盈餘未予分配，始生應就未分配盈餘加徵10％營利事業所得
    稅情事；是同條第2項所稱之未分配盈餘，當指營利事業當
    年度之未分配盈餘；又因未分配盈餘本是應自公司實際所得
    計算，而所得稅法第66條之9第2項復規定其計算之起點為課
    稅所得額，故此條項方又規定應加回「已依第39條規定扣除
    之虧損」，以得出實際所得。至於上述所得稅法第66條之9
    第1項關於未分配盈餘加徵10％之規定，雖是自87年度起始
    適用之修正後規定；然於所得稅法此次修正前（即兩稅合一
    制度實施前），其第76條之1關於累積未分配盈餘強制歸戶
    規定，該條第2項亦有關於未分配盈餘計算基礎之規定，僅
    是為配合兩稅合一制實施而修正之所得稅法，為避免納稅義
    務人誤認同一稅法對未分配盈餘有兩種不同定義，發生適用
    上之疑義，故修正後所得稅法第76條之1第2項規定：「前項
    所稱未分配盈餘，除依第66條之9第2項規定計算外，其由以
    前年度盈餘分配之股利或盈餘，並應予以減除。」然觀修正
    前後關於未分配盈餘之計算即修正前所得稅法第76條之1第2
    項及修正後所得稅法第66條之9第2項規定，其均有彌補以往
    年度虧損應列為計算未分配盈餘減項之規定，即均規定於各
    該條項第二款，其中用語及虧損之定義雖有不同（一為「彌
    補以往年度虧損」、一為「彌補以往年度之虧損」，一為指
    「以往年度經核定之虧損」、一為「實際」彌補的以往年度
    帳載虧損），但關於「以往年度」部分並無差異；足見關於
    得列為未分配盈餘計算式中減項之「彌補以往年度虧損」，
    所稱以往年度，並無修法前後之差異，故此「以往年度」當
    係包括修法前及修法後之以往年度，不僅無所得稅法第39條
    關於前5年之限制，參諸首述公司法關於彌補虧損之規定，
    更應包括兩稅合一實施前後任何年度盈虧加總後之虧損在內
    。是營利事業以當年度之未分配盈餘實際彌補其以往年度累
    積虧損之數額，非僅限於87年度以後之虧損，亦包括營利事
    業截至86年度止為累積盈虧。是原告主張所得稅法第66條之
    9第2項第2款所稱「以往年度虧損」應僅限於87年度以後之
    累積虧損，而不能計入86年度以前（含86年度）之累積盈虧
    云云，容有誤解，並不可採。
  (三)再依堤勝公司91年12月31日資產負債表記載，其帳載之累積
    盈虧，86年度以前累積盈虧餘額為盈餘65,599,873元，87年
    度以後累積盈虧為虧損餘額65,311,250元，故兩相減除結果
    ，堤勝公司截至91年底止之帳載累積盈虧餘額尚有盈餘288,
    623元，有前開資產負債表在卷可按，則堤勝公司截至91年
    度既無以往年度累積虧損存在，被告否准減除彌補以往年度
    之虧損10,874,738元，並無不合。
  (四)至財政部87年4月30日台財稅字第871941343號函：「．．．
    二、實施兩稅合一制後，為計算依所得稅法第66條之9規定
    應加徵百分之十營利事業所得稅之當年度未分配盈餘，公司
    組織之營利事業於分配股利或盈餘時，應採個別辨認方式，
    在其86年度以前所累積之可分配盈餘數額、87年度或87以後
    各年度可分配盈餘數額之額度內，自行認定其分配盈餘所屬
    之年度。」意旨，係屬兩稅合一制下公司組織之營利事業分
    配盈餘所屬年度之認定規定，非謂所得稅法所稱累積未分配
    盈餘，不應包含截至86年度止之累積虧損而言，原告主張被
    告逕將86年度以前之未分配盈餘，一併計算入本件全部未分
    配盈餘總額，有違財政部87年4月30日台財稅字第871941343
    號函釋規定及租稅法定主義云云，並不可採。
貳、罰鍰部分：
一、按「營利事業已依第102條之2規定辦理申報，但有漏報或短
    報未分配盈餘者，處以所漏稅額1倍以下之罰鍰。」所得稅
    法第110條之2第1項定有明文。
二、本件堤勝公司91年度未分配盈餘申報書，列報彌補以往年度
    之虧損10,874,738元，然依該公司91年12月31日資產負債表
    記載，截至91年底止之累積盈虧餘額尚有盈餘288,623元，
    並無以往年度累積虧損情事，致虛列彌補以往年度之虧損10
    ,874,738元，漏稅額915,418元，有堤勝公司未分配盈餘申
    報書、營利事業所得稅結算申報書、資產負債表等附於原處
    分卷可稽，是被告按所漏稅額915,418元處0.5倍罰鍰457,70
    0元(計至百元止)，並無不合。
參、綜上所述，原告前揭主張既不可採，則被告以堤勝公司截至
    91年底資產負債表之累積盈虧餘額為盈餘288,623元，並無
    累積虧損情形，乃否准減除彌補以往年度之虧損10,874,738
    元，核定未分配盈餘9,154,185元，除加徵10﹪營利事業所
    得稅915,418元外，並以堤勝公司虛列彌補以往年度之虧損
    10,874,738元，核定漏稅額915,418元，乃依所得稅法第110
    條之2第1項規定，按所漏稅額處0.5倍罰鍰457,700元（計至
    百元止），並無不合；復查決定、訴願決定遞予維持，亦無
    違誤；原告起訴意旨求為均予撤銷，為無理由，應予駁回。
肆、據上論結，本件原告之訴為無理由，爰依行政訴訟法第195
    條第1項後段、第98條第3項前段，判決如主文。
中    華    民    國    95    年    12    月   21     日
                  第二庭審判長法  官  江幸垠
                              法  官  簡慧娟
                              法  官  戴見草
以上正本係照原本作成。
如不服本判決，應於判決送達後20日內向本院提出上訴書狀，其
未表明上訴理由者，應於提起上訴後20日內向本院提出上訴理由
書（須按對造人數附繕本）；如於本判決宣示或公告後送達前提
起上訴者，應於判決送達後20日內補提上訴理由書（須附繕本）
。未表明上訴理由者，逕以裁定駁回。
提起上訴應預繳送達用雙掛號郵票7份（每份34元）。
中    華    民    國    95    年    12    月   21     日
                              書記官  蔡玫芳


司法院資訊處製作；財團法人民間司法改革基金會備份。
